【裁判字號】    88,訴,357
【裁判日期】    900629
【裁判案由】    違反森林法
【裁判全文】
臺灣花蓮地方法院刑事判決                          八十八年度訴字第三五七號
    公  訴  人  臺灣花蓮地方法院檢察署檢察官
    被      告  戊○○
    選任辯護人  曾泰源
右列被告因違反森林法案件，經檢察官提起公訴（八十八年度偵字第三三五六號），
本院判決如左：
    主  文
戊○○無罪。
    理  由
一、本件公訴意旨詳如附件起訴書所載。
二、按犯罪事實應依證據認定之，無證據不得推定其犯罪事實；又不能證明被告犯罪
    者，應諭知被告無罪之判決。刑事訴訟法第一百五十四條、第三百零一條第一項
    分別定有明文。又森林法第五十一條第一項所規定之於他人森林內，擅自墾殖或
    設置工作物者，乃刑法第三百二十條第二項之特別規定，為故意犯，必行為人具
    備為自己或第三人不法利益之不法意圖，及明知係在他人之森林內，仍在其內擅
    自墾殖或設置工作物主觀犯意，始足當之。（最高法院八十五年度台上字第三０
    六三號判決意旨參照）。
三、本件公訴人認被告戊○○涉有森林法第五十一條第一項罪嫌係以被告之陳述、證
    人即執行包商丙○○、梁香玉（業經臺灣花蓮地方法院檢察署檢察官於民國八十
    八年九月三十日以八十八年度偵字第二八一三號為不起訴處分確定）之證詞，及
    有森林被害告訴書、簡易自來水工程位置圖、森林被害報告處理表、被害場所調
    查表、被害立木調查表、現場相片、簡易自來水工程說明書等在卷可稽為其論據
    。惟訊之被告固坦認承辦「花蓮縣玉里鎮觀音里十四鄰簡易自來水工程」，於未
    經取得主管機關即行政院農業委員會林務局花蓮林區管理處（以下簡稱乙○○○○）許可前，即發包由不知情包商施工，在乙○○○○所轄玉里事業區七二、七
    三、七五林班地內，設置長約四百八十公尺、寬約三公尺之管線道路，計墾殖面
    積一千四百四十平方公尺之林地等情，然堅決否認有何違反森林法犯行，辯稱：
    伊有請居民所組成之管委會向主管機關提出申請，本身亦有以鎮公所名義提出申
    請，並未故意違反森林法等語。
四、經查，被告於八十八年二、三月間，曾就埋設簡易自來水管線所使用之土地是否
    須經向主管機關申請許可乙事，向赤科山自來水管理委員會主任委員甲○○諮詢
    ，甲○○事後即向乙○○○○為口頭詢問申請程序，惟始終未正式以書面提出申
    請，嗣甲○○復向被告表示不清楚要申請使用許可等情，業據證人甲○○到庭結
    證屬實，而被告獲悉後旋於八十八年三月二十九日簽請玉里鎮長潘富民於翌（三
    十）日函知乙○○○○玉里工作站報請核備，其後經乙○○○○玉里工作站函覆
    須檢具相關實測位置圖、面積明細表、設計圖及計畫奉准文號後填具申請書辦理
    ，被告乃於八十八年六月十一日再檢具各項文件簽請行文乙○○○○玉里工作站
    ，此有花蓮縣玉里鎮公所八十八年三月三十日八八鎮建字第三四八一號函、八十
    八年六月十一日八八鎮建字第七○六四號函、八十八年七月九日八八玉鎮建字第
    八三三七號函、花蓮林區管理處玉里工作站八十八年四月六日八八玉政字第一三
    七二號函存卷可按，足徵被告主觀上並無「不向林管機關申請許可」之故意甚明
    ，至其雖未於包商施工前即先行向乙○○○○辦理申請許可手續，然參諸告訴代
    理人即乙○○○○玉里工作站技術員丁○○於本院審理時所陳：本案係玉里鎮公
    所所承辦之首件經過林班地工程等語，被告於執行職務時容或因不熟稔相關法令
    規定，以及未於得悉赤科山自來水管理委員會未提出申請時仍怠忽通知包商停工
    而具有疏失，惟尚難遽謂被告主觀上具有違反森林法之故意。第查，本件自來水
    工程係由包商永浩工程行於八十七年十二月二十三日與玉里鎮公所簽約，於翌（
    八十八）年一月份開始施工，管線全長約七公里，其中約有四百八十公尺長之管
    線係位於林班地內，而該部分林班地內之道路闢設，係因包商為施作自來水管鋪
    設工程所為，於設置道路同時所砍伐之林木四十八株，均移置路旁，並未另做他
    用，亦未將該批林木運出林班地之事實，業據證人即執行包商丙○○及現場監工
    梁香玉於警訊時證述綦詳，並與乙○○○○所提八十八年六月十七日八八玉政字
    第二七六四號森林被害告訴書、森林被害報告處理表、被害立木調查表所載內容
    、現場照片及由林班巡視員所繪自來水工程位置圖相互吻合，足見被告所辯前揭
    林班地內道路純係為鋪設簡易自來水工程管線而設置等節，實屬信而有徵，堪予
    採憑，則本件被告將鋪設管線道路工程發包予包商逕行施工，顯非意在盜採林木
    牟利，甚為明灼。另按刑法論理在違法性之判斷上，除考量構成要件該當之違法
    性外，尚需觀察行為在實質上對於法規範所保護法益之侵害或危險，亦即需審酌
    行為與社會倫理規範是否背道而馳？有無違反社會共同生活利益？如否，則行為
    即因具有「社會相當性」，缺乏所謂實質違法性而不構成犯罪。查本件簡易自來
    水工程，係因玉里鎮觀音十四鄰地區自來水不易供給常有缺水，居民大都引用山
    澗水或汲用常受污染之溪水，無法享受高品質之飲用水，且水量受季節、氣候變
    化之影響，時有不足之現象，緣當地居民極力反應，並經政府單位實地勘查後，
    認必須改善給水設施，設置蓄水池、集水池及用戶給水管等設施方能解決當地供
    水問題，乃由玉里鎮公所依據前台灣省政府所核定之「台灣省改善民眾生活品質
    設施計畫改善─原住民部落簡易飲水設施計畫」八十八年度實施計畫發包實工，
    此有花蓮縣玉里鎮觀音十四鄰簡易自來水工程說明書、台灣省政府原住民事務委
    員會八十七年七月二日八七原建字第二二一○號函、花蓮縣政府八十七年十月二
    十九日八七府民經字第一二六八八七號函、玉里鎮公所八十七年十月二十三日八
    十七玉鎮建字第一一九四九號函附卷可考，而揆諸森林法第一條所開宗明義揭示
    ：「為保育森林資源，發揮森林公益及經濟效用，制定本法」之立法規範目的，
    參酌卷附行政院農業委員會林務局八十九年三月十七日八十九林治字第八九一六
    ○五四六四號函所載：前揭七二、七三、七五林班非屬依山坡地保育利用條例公
    告之山坡地，亦未編入保安林地，以及上揭所述被告發包施工砍伐林木僅四十八
    株，面積亦非廣闊等情，與被告行為意在儘速使偏遠地區人民得以確保用水衛生
    無虞之公益目的，兩相權衡，應認被告行為已具有社會相當性，而欠缺實質違法
    性，此觀乙○○○○玉里工作站於被告提出許可申請後亦迅速核准許可該項工程
    亦可得而證。綜上所陳，被告主觀上即乏違法森林法之故意，亦非意在圖謀自己
    或第三人之不法利益，復乏所謂實質違法性，實難遽課被告以違反森林法罪責。
    此外，復查無其他積極證據足資證明被告涉犯公訴人所指之犯行，爰依前揭說明
    ，應為被告無罪之諭知。
據上論斷，應依刑事訴訟法第三百零一條第一項前段，判決如主文。
本案經檢察官李子春到庭執行職務。
中      華      民      國    九十      年      六      月    二十九    日
                                    台灣花蓮地方法院刑事庭
                                        法  官  陳  世  博
右正本證明與原本無異。
如不服本判決，應於判決送達後十日內向本院提出上訴狀( 應附繕本 )，上訴於
臺灣高等法院花蓮分院。
                                        書記官  連  玫  馨
中      華      民      國    九十      年              月              日


司法院資訊處製作；財團法人民間司法改革基金會備份。
